臺灣高等法院民事判決
110年度上易字第612號
上  訴  人  洪福元  
訴訟代理人  洪佩雯  
            洪望瓏  
被  上訴人  林聰輝  

上列當事人間請求返還土地事件，上訴人對於中華民國110年3月
23日臺灣新北地方法院109年度訴字第3612號第一審判決提起上
訴，本院於111年2月23日言詞辯論終結，判決如下：
    主      文
上訴駁回。
第二審訴訟費用由上訴人負擔。
    事實及理由
一、被上訴人主張：伊為新北市○○區○○段00000地號土地（下稱6
    92-1號土地）及伊子林彥志為同上段692號土地（下稱692號
    土地）及位於其上之新北市○○區○○路00號房屋（下稱56號房
    屋）所有權人。上訴人於民國80年間，將其所有、位於同上
    段741地號土地（下稱741號土地）之新北市○○區○○路000號
    房屋（下稱103號房屋）往外擴建占用伊所有之692-1號土地
    如原判決附圖所示編號692-1（A）之部分，爰依民法第767
    條第1項規定，請求上訴人拆除該增建使用部分，將土地返
    還伊等語（原審為被上訴人勝訴判決，上訴人聲明不服，提
    起上訴）。並答辯聲明：上訴駁回。
二、上訴人則以：伊於60年間購入103號房屋時，前手告知以該
    屋後之排水溝為界址，伊始於80年間增建廚房、廁所至原判
    決附圖所示編號692-1（A）之部分，數十年來均如此，被上
    訴人並無爭議。又地政機關於原審至現場測量草率，其所提
    出之複丈成果圖顯有違誤，應重新測量；縱被上訴人主張屬
    實，依民法第796條規定，被上訴人應即時提出異議，卻於
    數十年後始訴請返還土地，顯不符合上開規定。倘認上訴人
    應返還系爭土地，依民法第796條之1規定，考量被上訴人所
    主張之越界部分為103號房屋之一部分，若予拆除將損及整
    體房屋之經濟價值，而692-1號土地面積僅有3平方公尺，伊
    僅占用2平方公尺，該地實際上緊臨排水溝，無單獨使用之
    經濟價值，未來亦有可能於排水溝工程時遭判定為應退縮之
    空間，而無實際使用效益，被上訴人令伊拆除顯係以損害伊
    為目的，違反誠信原則等語，資為抗辯。並上訴聲明：㈠原
    判決廢棄。㈡被上訴人在第一審之訴駁回。
三、本院之判斷：
　㈠上訴人為741號土地及位於其上之103號房屋所有權人，被上
    訴人為692-1號土地所有權人，被上訴人之子林彥志為692號
    土地及位於其上之56號房屋之所有權人，103號及56號房屋
    之後側有防火巷相隔，且上訴人於80年間在103號房屋增建
    如原判決附圖所示編號692-1（A）部分等情，有新北市板橋
    地政事務所110年1月27日新北板地測字第1105961555號函附
    之土地複丈成果圖及692、692-1號、741號土地登記謄本等
    件在卷可稽（見原審訴字卷第69-71頁、板司調卷第13-15頁
    、本院卷第73、81-83、85頁），並經原審現場勘驗明確，
    有勘驗筆錄及現場照片在卷可憑（見原審訴字卷第63-67頁
    ），復為兩造所不爭執，自堪信為真實。
　㈡上訴人抗辯：⑴伊之前手告知使用範圍至水溝邊界，且被上訴
    人數十年來容忍其使用、⑵地政機關草率測量，測量過程不
    符合法規，難認準確，應重新測量、⑶縱其占用692-1號土地
    ，然依民法第796條、796條之1之規定，被上訴人亦不得請
    求返還、⑷692-1號土地為畸零地，無經濟使用價值，被上訴
    人係以損害其為目的行使權利，違反誠信原則云云；經查：
　⒈按地籍圖重測係指政府主動辦理地籍整理工作，重測時，由
    所有權人告知地政作業人員土地界址據以測量，並繪製地籍
    圖，此為本院職務上已知事項。查上訴人所有之741號土地
    及被上訴人所有之692-1號土地（當時尚未自692號土地分割
    ）於73年7月間為地籍圖重測，上訴人及被上訴人之前手張
    異均至現場指界，並於地籍調查表上蓋章、填寫身分證字號
    、日期等情，此有741號土地登記謄本及台北縣板橋市地籍
    調查表在卷可按（見本院卷第73、187-188頁），足認上訴
    人於73年間已知悉其所有之741號土地之實際範圍為何，則
    上訴人於80年間在692-1號土地增建，卻稱：前手告知以排
    水溝為界云云，難認實在。
　⒉依被上訴人所述「伊於94年間向前地主張異購買692號土地，
    但是水溝過去還有3平方米的土地，伊當時本想以水溝為界
    較好分配，前地主去問上訴人要不要買那3平方米的土地，
    上訴人不願意買。前地主跟伊說，如果上訴人不買，伊以後
    也用的到，就問伊要不要買，所以伊要求分割，並請前地主
    告知上訴人，因為當時上訴人向前地主承租692號土地(包括
    分割出來的692-1號土地)，692-1號土地就是上訴人擴建出
    來的部分」等語（見本院卷第66、104-105頁）；再觀諸692
    號、692-1號土地登記謄本，692號土地於94年6月10因分割
    而增加地號692-1號，692號土地所有權人為林彥志、登記原
    因為買賣，而692-1號土地則分割自692號土地、所有權人為
    被上訴人、登記原因為買賣等語(見本院卷第81、85頁)。堪
    認692號土地分割原因係因上訴人於692-1號土地增建，被上
    訴人為使權利範圍明確，乃要求增建部分自692號土地分割
    。復審酌上訴人亦自承當時與前地主承租692號土地搭建工
    廠使用，甚至前地主出售692號土地時，曾詢問上訴人是否
    購買，上訴人認為不適合等語（見本院卷第105頁），足見
    上訴人對於692號土地（含當時未分割之692-1號）之環境及
    權利範圍知之甚詳，益徵上訴人知悉其所有之103號房屋增
    建部分已占用他人土地。
　⒊上訴人雖以：其曾於109年7月23日申請『鑑界』其所有之741號
    土地，當時地政機關補正通知書記載「現場有障礙物無法實
    施測量，請申請人排除」（見原審卷第53頁)，原審囑託地
    政機關卻得以實施『測量』，且地政機關測量過程草率，複丈
    成果圖係錯誤的，應重新測量云云；然查：
　⑴「板橋區新興段係73年辦竣地籍圖重測，107年配合內政部辦
    理該地段『圖解數化地籍圖整合建置與都市計畫地形圖套疊
    作業』業由新北市政府地政局依規定檢測基本控制點及測設
    加密控制點完竣，並移交本所辦理圖根測量後，據以辦理相
    關土地複丈及測量業務，上訴人主張本所109年8月5日開立
    之補正通知書，補正事項『現場有障礙物無法實施測量請申
    請人排除』，係本所依據上述之圖根點辦理板橋區新興段741
    號土地鑑界時，因土地後側界址點位於建物內（因此才有返
    還土地訴訟），現場無法測釘（放樣）界址點，爰依地籍測
    量實施規則第212條第2項規定，開立補正通知書請申請人補
    正排除，以利鑑界案進行，作業程序與地籍測量相關規定並
    無不符。而原審囑託現場測量之複丈結果係將現況地上建物
    測量展繪於地籍圖上（施測並無問題），標示地上物使用土
    地地號範圍及面積，與前揭土地鑑界作業方法程序不同」等
    語，有新北市板橋地政事務所110年9月13日新北板地測字第
    1105975125號函在卷可按（見本院卷第99-100頁）。堪認有
    關「測量」及「鑑界」，實屬二種不同之作業方式，測量係
    將現況地上物測量套繪於地籍圖上，即使有障礙物，施測並
    無問題，與鑑界作業方法（測釘、放樣界址點）程序不同，
    而上訴人申請鑑界時之所以無法為之，正因為上訴人加蓋廚
    房、廁所(即補正通知書所指之障礙物)，才導致現場無法測
    釘放樣界址點，反適足以證明上訴人占用被上訴人之692-1
    號土地。
　⑵又692號土地於94年間辦理分割時，地政機關亦因前地主張異
    之申請於94年6月9日至現場測量，並製作複丈成果圖，當時
    測量之結果與被上訴人申請於109年7月2日測量及原審囑託
    地政機關於110年1月22日測量之結果均為相同，有上開3份
    複丈成果圖及本院公務電話紀錄在卷可按（見本院卷第117-
    119、135頁、原審訴字卷第71頁），堪認692號土地及692-1
    號土地界址範圍並無異動，測量亦無違誤，上訴人空言指摘
    地機關作業缺失、測量草率，並申請重新測量，顯屬無據。
    　　
　⒋上訴人再以：縱其占用692-1號土地，然依民法第796條、796
    條之1之規定，被上訴人亦不得請求返還云云；然查：⑴民法
    第796條所定鄰地所有人之忍受義務，係為土地所有人所建
    房屋之整體，有一部分逾越疆界，若予拆除，勢將損及全部
    建築物之經濟價值而設。倘土地所有人於所建房屋整體之外
    ，越界加建房屋，則鄰地所有人請求拆除，原無礙於所建房
    屋之整體，即無該條規定之適用（最高法院77年度台上字第
    1464號、81年度台上字第158號、82年度台上字第1867號、8
    6年度台上字第651號、86年度台上字第813號裁判意旨參照
    ）。查上訴人所有之103號房屋增建使用部分，係上訴人於
    其原有房屋外，於80年間另行擴建廚房及廁所使用，業經上
    訴人自陳在卷（見原審卷第81頁、本院卷第66頁），且有上
    訴人提出屋內照片在卷可參（見本院卷第233-243頁），足
    認上訴人占用692-1號土地之情形顯與民法第796條第1項規
    定不符。⑵又土地所有人建築房屋逾越地界，鄰地所有人請
    求移去或變更時，法院得斟酌公共利益及當事人利益，免為
    全部或一部之移去或變更，雖為民法第796條之1第1項所明
    定。但所謂土地所有人建築房屋逾越地界，係指土地所有人
    或其他有利用土地權利之人在其自己土地建築房屋，僅其一
    部分逾越疆界者而言，若所建之房屋僅約一半在自己土地之
    上者，與越界建築之情形不符；倘建築房屋之初，尚非土地
    所有人或其他有利用土地權利之人，應屬單純之「無權占有
    」（最高法院107年度台上字第644號裁判意旨參照）。上訴
    人增建部分係在其所有之103號房屋居住10餘年後之80年增
    建，即屬單純在被上訴人所有之692-1號土地上增建，而非
    上訴人在其自己土地建築房屋僅小部分占用692-1號土地，
    自無民法第796條之1第1項規定之適用，是上訴人此部分抗
    辯，亦無可取。
　⒌至於上訴人稱：692-1號土地為畸零地，縱令拆除亦無實際使
    用價值，且被上訴人多年來均容忍其使用，現令其拆除，將
    造成其所有之103號房屋損失重大，其權利行使以損害上訴
    人為主要目的，有違誠信原則云云；按權利之行使，不得違
    反公共利益，或以損害他人為主要目的。行使權利，履行義
    務，應依誠實及信用方法，民法第148條定有明文。而權利
    濫用者，須兼備主觀上專以損害他人為主要目的及客觀上因
    權利行使取得利益與他人所受損害不相當，缺一不可；行使
    權利者，主觀上若非專以損害他人為主要目的時，縱因權利
    之行使致影響相對人之利益時，亦難認係權利濫用。而所有
    人於法令限制之範圍內，得自由使用、收益、處分其所有物
    ，並排除他人之干涉，民法第765條亦有明文。查上訴人所
    有之692-1號土地既遭無權占用，則其本於所有權人之地位
    請求排除侵害，僅係為求回復其對於土地得完整自由使用、
    收益、處分之權利，而屬適法之權利行使。此觀諸被上訴人
    於本院一再陳明：伊自94年購買692號、692-1號土地時，就
    曾口頭告知上訴人占用其692-1土地，但是上訴人否認，且
    其所有之692-1號土地與其子所有之692號、693號土地為一
    完整矩形土地，並非畸零地。109年接到該區即將進行汙水
    下水道工程之通知，各建築物需各別自界址退縮75公分施作
    下水道，伊提出訴訟的原因係為準備以692-1號土地做為該7
    5公分退縮使用，這樣伊子位於692號、693號之56號房屋就
    不會被動到。下水道工程是做到哪、通知到哪，伊提訴訟就
    是為了到時候不用再去煩惱鑑界問題，伊子的建物也不會受
    到影響。目前是還沒有收到施工通知，但是該區有部分已經
    開始施作，伊需先預留空間等語（見本院卷第65、67、105
    、143、223-225、229頁），堪認被上訴人曾口頭告知上訴
    人欲主張692-1號土地之權利，且對於692-1號土地有其明確
    使用之目的，自無上訴人所指以損害被上訴人為主要目的之
    情形可言。況上訴人占用692-1號土地純為私益，而無為公
    益之存在，且於94年間前地主詢問是否購買時，明知其自身
    有使用需求卻不願支付代價取得權源，則被上訴人為自己所
    有權完整之利益而行使物上請求權，縱拆屋還地將對上訴人
    產生一定之損害，然既非以損害他人為主要目的，即無何濫
    用權利之虞，且未悖於誠信原則。
　⒍綜上所述，上訴人之上訴理由均無可採，應予駁回。　
四、綜上所述，被上訴人依民法第767條第1項之規定，請求上訴
    人於692-1號土地上如附圖所示編號692-1(A) 、面積2平方
    公尺之增建使用部分拆除，並將該部分土地返還，自屬正當
    ，應予准許。從而原審為上訴人敗訴之判決，並無不合。上
    訴論旨指摘原判決不當，求予廢棄改判，為無理由，應駁回
    上訴。
五、本件事證已臻明確，兩造其餘之攻擊或防禦方法及所用之證
    據，經本院斟酌後，認為均不足以影響本判決之結果，爰不
    逐一論列，附此敘明。
六、據上論結，本件上訴為無理由，依民事訴訟法第449條第1項
    、第78條，判決如主文。
中　　華　　民　　國　　111 　年　　3 　　月　　9 　　日
                  民事第二十二庭
                      審判長法  官  張靜女
                            法  官  范明達
                            法  官  葉珊谷
正本係照原本作成。
不得上訴。
中　　華　　民　　國　　111 　年　　3 　　月　　9 　　日

                            書記官  陳玉敏